臺灣高雄地方法院刑事判決　　　　　　 100年度易字第1078號
公　訴　人　臺灣高雄地方法院檢察署檢察官
被　　　告　翁棋烈
選任辯護人　馬興平律師
　　　　　　李耿誠律師
上列被告因重利案件，經檢察官提起公訴(99年度偵字第27359號
)，本院判決如下：
    主  文
翁棋烈犯重利罪，處有期徒刑貳月，如易科罰金，以新臺幣壹仟
元折算壹日。又共同犯強制罪，處有期徒刑參月，如易科罰金，
以新臺幣壹仟元折算壹日。又共同犯恐嚇危害安全罪，處有期徒
刑貳月，如易科罰金，以新臺幣壹仟元折算壹日。應執行有期徒
刑伍月，如易科罰金，以新臺幣壹仟元折算壹日。
    事  實
一、翁棋烈基於以借貸金錢而牟取與原本顯不相當重利之犯意，
    於民國98年7至8月間某日，趁黃偉祥需錢孔急之際，貸與金
    錢新臺幣（下同）10萬元，預扣利息1萬元，並約定每10 天
    繳付利息1萬元(相當月息30分) ，直至本金還清為止，以此
    方式取得與原本顯不相當之重利。後因黃偉祥繳付4至5期之
    利息後即無力償還，遂於同年9 月15日要求黃偉祥以其所持
    有之車號4285─XK號自用小客車為標的(以下稱系爭汽車)，
    簽立買賣契約1份(以下稱系爭契約) 以供擔保。
二、翁棋烈不滿黃偉祥僅繳付4至5期利息後，即分文未付，亦遲
    未將系爭汽車過戶登記予伊名下，忿恨難平，復於同年11月
    27日某時，與真實姓名年籍不詳之成年男子2 人，共同基於
    使人行無義務之事之犯意聯絡，前往黃偉祥之父母位於高雄
    市前鎮區○○○路22巷15號之住處，要求黃偉祥父母即黃文
    岸及黃蘇金葉聯絡黃偉祥出面，黃偉祥返回其父母住處時，
    翁棋烈及成年男子2 人，則對黃偉祥聲稱：「若不簽發本票
    ，渠等即不離開」等語，黃偉祥唯恐無端牽連父母，因而書
    立票面金額各7 萬5千元之本票共3紙，翁棋烈以此脅迫之手
    段，迫使黃偉祥行無義務之事，而取得本票3紙後離去。
三、翁棋烈另於同年12月22日16時50分前之同日某時，夥同真實
    姓名年籍不詳之成年男子3 人，再度至上開地點討債，見黃
    偉祥不在，竟共同基於恐嚇之犯意聯絡，向黃偉祥之父母即
    黃文岸、黃蘇金葉恫嚇稱：要拿棍子打黃偉祥，及要在其住
    家四周潑潑油漆、潑屎等語，致黃文岸、黃蘇金葉心生恐懼
    ，足生損害於黃文岸及黃蘇金葉之生命、身體及財產安全。
四、嗣翁棋烈以黃偉祥未將系爭汽車過戶登記予伊為由，並提出
    系爭契約1 紙，於98年12月22日16時50分許向警察機關，對
    黃偉祥提出詐欺告訴，經警通知黃偉祥到案說明，黃偉祥始
    供出上情，因而查獲。
五、案經高雄市政府警察局前鎮分局報請臺灣高雄地方法院檢察
    署檢察官偵查起訴。
    理  由
甲、證據能力部分：
一、按被告以外之人於偵查中向檢察官所為陳述，除顯有不可信
    之情況者外，得為證據，刑事訴訟法第159條之1 第2項定有
    明文。偵查中對被告以外之人（包括證人、鑑定人、告訴人
    、被害人及共同被告等）所為之偵查筆錄，或被告以外之人
    向檢察官所提之書面陳述，性質上均屬傳聞證據。惟現階段
    刑事訴訟法規定檢察官代表國家偵查犯罪、實施公訴，依法
    其有訊問被告、證人及鑑定人之權，證人、鑑定人且須具結
    ，而實務運作時，檢察官偵查中向被告以外之人所取得之陳
    述，原則上均能遵守法律規定，不致違法取供，其可信度極
    高。除反對該項供述得具有證據能力之一方，已釋明「顯有
    不可信之情況」之理由，或該偵查中之陳述除另違反應具結
    而未具結之規定外，應具證據能力。證人黃文岸於99年7 月
    13日、7月22日（偵字第11125號卷第38頁、第39頁、第50頁
    、第51頁）及證人黃蘇金葉於99年7月22日（偵字第11125號
    偵卷第49頁、第50頁）偵查中所為證述，均經合法具結後而
    為陳述，有各該偵訊筆錄及結文在卷可稽，而被告翁棋烈（
    下稱被告）及其辯護人復未指明證人黃文岸及證人黃蘇金葉
    偵查中所證有何「顯有不可信之情況」，是證人黃文岸及證
    人黃蘇金葉上開偵查中證述內容，對被告而言，自均有證據
    能力。
二、按被告以外之人於檢察事務官、司法警察官或司法警察調查
    中所為之陳述，與審判中不符時，或因死亡、所在不明致無
    法傳喚或傳喚不到者，其先前之陳述具有較可信之特別情況
    ，且為證明犯罪事實存否所必要者，得為證據，刑事訴訟法
    第159條之2、第159條之3定有明文。是依該條規定，被告以
    外之人於檢察事務官、司法警察（官）調查時所為之陳述，
    屬傳聞證據，依同法第159條第1項規定，本無證據能力，必
    具備「可信性」及「必要性」二要件，始例外得適用上開第
    159條之2及第159條之3規定，認有證據能力，而得採為證據
    。所謂與審判中不符，必須該陳述之重要待證事實部分，與
    審判中之陳述有所不符，包括審判中改稱忘記、不知道等雖
    非完全相異，但實質內容已有不符者在內。又所謂「必要性
    」要件，該審判外之陳述，必為證明犯罪之待證事實存在或
    不存在所不可或缺，始足當之。故此所謂「為證明犯罪事實
    存否所必要者」，既必須達不可或缺之程度，自係指就具體
    個案案情及相關卷證判斷，為發現實質真實目的，認為除該
    項審判外之陳述外，已無從再就同一供述者取得與其上開審
    判外陳述相同供述內容，倘以其他證據代替，亦無從達到同
    一目的之情形而言（最高法院95年度台上字第4414號判決意
    旨參照）。另「可信性」要件，乃指陳述係在特別可信為真
    實之情況下所為者而言，例如被告以外之人出於自然之發言
    ，或違反自己利益之陳述等特別情形均屬之（最高法院95年
    度台上字第5740號判決意旨參照）。被告及其辯護人主張證
    人黃蘇金葉警詢陳述，係審判外陳述，無證據能力云云，經
    查：證人黃蘇金葉對於其在警詢證稱：被告有至其住處說過
    要簽本票，否則不離去及要潑油漆等語，於本院審理時證稱
    已經忘記了（本院卷第40頁），是證人黃蘇金葉審理中所述
    ，與其警詢所述已有實質不符，且其警詢陳述內容均為證明
    犯罪事實存在與否所必要。又其於警詢時之陳述，均未主張
    有何出於強暴脅迫之情事，而無證據足證上開陳述係出於非
    任意性，且其於本院審理時距案發當時已近2 年時間，衡情
    ，難認其於審理中仍能清楚記憶當時情形，故應以其於警詢
    時之陳述，因距離案發時間較近，印象及記憶均較為深刻，
    較為可信，從而，證人黃蘇金葉於警詢時之陳述應具「必要
    性」及「可信性」，依同法第159條之2規定，有證據能力。
    至證人黃文岸於99年3月3日警詢證述被告至其住處之經過情
    形（偵字第11125 號偵卷第11頁、第12頁）、證人黃偉祥於
    98  年12月22日、99年3月3日警詢證述向被告借款利息計算
    方式（他字第745號偵卷第6頁、偵字第11125號偵卷第5頁、
    第6 頁），所證內容均為證明犯罪事實存在與否所必要，而
    具有「必要性」，且均無證據證明其等於警詢陳述內容，係
    出於非任意性，又警詢時距離案發時間較近，記憶應較為清
    楚，而具有「可信性」。證人黃偉祥經本院合法傳喚仍不到
    庭，而證人黃文岸業已於100年5月22日死亡，有各該送達回
    證及個人戶籍查詢結果單在卷可憑（本院卷第25頁、第28頁
    、第46頁），是證人黃偉祥因合法傳喚不到，而證人黃金岸
    因死亡，致均無法到庭證述，而其等於警詢證述既具「必要
    性」及「可信性」，已如前述，依同法第159條之3規定，則
    應有證據能力。
乙、實體部分：
一、訊據被告矢口否認重利、強制及恐嚇犯行，辯稱：我借款 9
    萬元給黃偉祥，他說要每10天還我1萬元，分3個月還，沒有
    說要利息，只說如果3 個月內有賺錢，多少會補貼我一點，
    我曾經到黃偉祥父母住處，但沒有在那邊強制黃偉祥簽本票
    ，也沒有恐嚇黃偉祥父母親云云，惟查：
  (一)犯罪事實欄一所示重利犯行
  1.被告於98年7月至8月間某日，借款10萬元予黃偉祥，預扣利
    息1 萬元，實給9萬元，約定每10天計算1萬元利息，迄至10
    萬元本金清償完畢為止，業據黃偉祥於99年3月3日警詢證述
    明確，被告則辯稱係借款9 萬元給黃偉祥，約定每10天還本
    金1 萬元，預計3個月還清9萬元，沒有約定利息等語，是渠
    等雖均坦認借貸關係，惟就是否約定利息乙事，所述互為矛
    盾歧異，究竟何者為真，自應就卷內證據資料詳為探求。
  2.被告所稱係無償借款9 萬元予黃偉祥，且借款之初黃偉祥並
    未提供任何擔保品云云，惟衡被告自承伊經營檳榔攤，每月
    收入好的話約3至4萬元之間等語(偵字第11125號偵卷第37頁
    )，是9萬元金額對被告而言，並非容易掙得，何以被告願無
    償提供9 萬元借款予黃偉祥，且未簽發任何借據或本票，此
    實與常情不合，反觀黃偉祥警詢證稱向被告借款10萬元，實
    拿9 萬元，每10天付1次利息1萬元，有寫借據及本票，都在
    被告那邊等語，較合於常情。再衡以本件係被告先向黃偉祥
    提出詐欺告訴，嗣經員警通知被告黃偉祥說明，始查獲被告
    涉嫌重利犯行，倘果如被告所述，係無償借款9 萬元予被告
    ，而屬合法借貸關係，何以被告於99年3月6日警詢、99年10
    月4 日、100年2月11日偵查中，就檢察官及員警詢問有無借
    款予黃偉祥，被告均否認曾經借款予黃偉祥，遲至本院 100
    年7月14日審理時始坦承曾借款9萬元予黃偉祥，並辯稱沒有
    收取利息云云，足見被告就借款予黃偉祥乙事，起初多所隱
    瞞，不願吐實，倘若如被告所述其僅借款9 萬元予黃偉祥，
    沒有約定利息，僅約定每10天還款1 萬元，而屬合法借貸關
    係，何以被告多次警詢及偵查中均否認此合法借貸關係，此
    情反而益徵被告應係為隱瞞其重利犯行，因而久久不肯坦認
    其與黃偉祥有借貸關係。再參以本件案件源起為被告對黃偉
    祥提出詐欺告訴，並非黃偉祥自行向警察機關對被告提出重
    利告訴，且員警通知黃偉祥到案說明，起初黃偉祥於98年12
    月22日警詢時，並未指訴被告重利犯行，僅證稱系爭契約係
    為擔保其尚未返還被告之借款而已，反而係被告98年12月22
    日表示其與黃偉祥沒有任何金錢糾紛，因二人究竟有無借貸
    關係，雙方供述不一致，因此員警始再次通知黃偉祥到案說
    明，黃偉祥始於99年3月3日警詢指證被告重利犯行，從黃偉
    祥並非初次警詢就指證被告重利犯行，反而係因員警為釐清
    案情，因而再次通知黃偉祥到案說明，黃偉祥始指證被告重
    利犯行，顯然黃偉祥並無刻意誣陷被告之情形，反而係被動
    指證被告重利犯行，是黃偉祥指證被告重利犯行，應非不可
    採。
  3.被告雖辯稱於98年9 月15日與黃偉祥簽立系爭汽車買賣契約
    ，黃偉祥交付系爭汽車行車執照予伊，而伊當場交付20萬元
    予黃偉祥云云，並提出系爭契約及系爭汽車行車執照為證，
    姑且不論此情為黃偉祥所否認，觀諸被告所提供該行車執照
    影本(他字第745號偵卷第11頁) ，車主姓名為范美玲，並非
    黃偉祥，而被告亦不否認知悉系爭汽車行車執照上車主並非
    黃偉祥(偵字27359號偵卷第9頁)，然被告明知系爭汽車並非
    黃偉祥所有，仍與黃偉祥簽立系爭契約，並當場交付20萬元
    予黃偉祥，此實與常情有違，且黃偉祥先前向被告借款尚未
    還清，被告豈會輕易再交付20萬元予黃偉祥，且被告經營檳
    榔攤生意，每月收入僅3至4萬元，何以1 次交付20萬元予黃
    偉祥購車，竟未簽收任何收據，亦與常情有違，足認被告辯
    稱伊於98年9 月15日有交付20萬元予黃偉祥云云，有諸多不
    合常情之處，顯非可採，應以黃偉祥所稱98年9 月15日交付
    系爭汽車行照及簽立系爭契約，係供先前尚未償還借款及利
    息之擔保等語，較為可採。
  4.參以證人黃文岸及黃蘇金葉於警詢均證稱：被告於98年12月
    22日說黃偉祥欠他錢，說要拿15 萬元，一定要拿到等語(偵
    字第11152號偵卷第11頁至第14頁)，所述互核相符，則被告
    既坦認僅借款9 萬元予黃偉祥，沒有約定利息云云，而被告
    於98年9 月15日亦未交付20萬元車款予黃偉祥，已如前述，
    何以被告於98年12月22日，竟向黃偉祥索討15萬元，顯然被
    告辯稱伊借款予黃偉祥，沒有約定利息云云，顯不可採。綜
    上所述，被告雖辯稱伊沒有向黃偉祥收取利息云云，然其所
    辯內容，多有不合常情之處，應以黃偉祥指訴內容，較為可
    採，被告如事實欄一所示行為，事證明確，應堪認定。
  (二)犯罪事實欄二所示強制罪犯行
    本件查獲過程為被告於98年12月22日16時50分向高雄市政府
    警察局前鎮分局一心派出所，以黃偉祥未將系爭汽車過戶登
    記予伊為由，對黃偉祥提出告訴，而黃偉祥於同日18時30分
    經員警通知而到案說明，並指證被告於11月間到其父母家強
    迫伊簽下3 張各7萬5千元本票等語，有各該警詢筆錄在卷可
    憑(他字第745號偵卷第2頁、第3頁、第5頁、第6頁) ，是本
    件並非黃偉祥主動向警察機關對被告提出告訴，而係在被告
    對黃偉祥提出詐欺告訴，黃偉祥於同日約莫1 小時時間後，
    經警通知到案說明，始指證被告有強迫其簽發本票犯行。且
    黃偉祥指證內容，嗣經黃偉祥父母即黃文岸及黃蘇金葉於警
    詢及偵查中證述明確，核黃文岸所證：被告於98年12月27日
    ，有帶2個人來，強迫黃偉祥簽發3張7萬5千元本票予被告，
    黃偉祥簽3 張本票給被告；大約係98年11月27日的事，那時
    被告帶2個人前來，硬要我們簽3張本票給他，不然就不離去
    ；核黃蘇金葉所證：98年11月27日翁棋烈帶2 個人來我家討
    債，我先生打電話叫黃偉祥回來，被告要我們簽3張本票共7
    萬5 千元給他等語(偵字第11125號偵卷第11頁至第14頁、第
    38頁、第49頁、第50頁) ，互核均為相符。參以黃偉祥自承
    伊向被告借款10萬元，僅還款4萬至5萬元等語(他字第745號
    偵卷第6頁)，而被告自承伊認識黃偉祥父親黃文岸30幾年，
    伊與黃偉祥的父親黃文岸交情很好，是伊的長輩，常常去黃
    偉祥家，每次去黃偉祥的母親都在等語(偵字第27359號偵卷
    第9頁)，是黃偉祥向被告借款10萬元，還款金額尚不到本金
    1 半，黃偉祥自屬理虧之一方，而黃偉祥之父母即黃文岸及
    黃蘇金葉與被告有30年之交情，衡情渠等均無誣陷被告之動
    機存在，然渠等卻均於不同時地，均一致指證被告強迫黃偉
    祥簽立3 張本票之事實，足認渠等所證，應非虛妄。被告之
    辯護人辯稱：被告若要求黃偉祥簽立本票，一開始借錢給黃
    偉祥時，就可以叫黃偉祥簽立本票，實無嗣後強令其簽本票
    之必要云云，惟被告起初並未坦承借款予黃偉祥，嗣於本院
    審理時始坦承借款9 萬元予黃偉祥，然被告並未坦承借款予
    黃偉祥時，有要求黃偉祥簽立本票，如此並不能排除被告另
    以脅迫手段要求黃偉祥簽立本票之可能，又倘若被告起初借
    款予黃偉祥時，即有要求簽立本票，在黃偉祥未依約繳付本
    金利息時，亦不當然排除被告要求黃偉祥再簽發額外本票以
    求擔保更為周全之可能性，是其所辯，尚不足據為有利被告
    之認定，被告如犯罪事實欄二所示犯行，已堪明確，應堪採
    信。
  (三)犯罪事實欄三所示恐嚇危害安全罪犯行
    被告於98年12月22日至黃偉祥之父母住處，因不見黃偉祥出
    面，以要毆打黃偉祥、潑油漆、潑屎等語，恐嚇黃偉祥父母
    黃文岸及黃蘇金葉之事實，業據證人黃文岸及黃蘇金葉證述
    明確，核證人黃文岸於99年3 月3 日警詢、99年7 月13日、
    22日偵查中證稱：被告來我們家討債時，說要叫人來把我兒
    子的腳打斷，還要對我們家潑屎、潑油漆；98年12月22日左
    右，被告帶3 個人，開一部車和兩部機車，說要打我兒子黃
    偉祥，還說要潑油漆，說車內有球棒，但是沒有拿出來，說
    要拿15萬元，一定要拿到等語(偵字第11125號偵卷第11頁、
    第12頁、第38頁、第39頁、第50頁、第51頁) ；證人黃蘇金
    葉於99年3月3日警詢及99年7月22日偵查中證稱：被告2次到
    我家討債，我兒子黃偉祥都不在家，被告帶人來討債，說要
    我兒子出來處理，不然就要讓我兒子死，被告一直待在我家
    到我兒子回來處理，被告還說要拿棍子來打我兒子黃偉祥，
    還說要在我們家四周潑油漆；98年12月22日左右，被告帶 3
    個人，開一部車及2 部機車，說要打我兒子黃偉祥，還說要
    潑油漆等語(偵字第11125號偵卷第49頁、第50頁) ，互核關
    於被告98年12月22日前往黃偉祥住處討債情節，夥同多少人
    前往，經過情形，所述內容均大致相符。至被告之辯護人辯
    稱：因黃偉祥避不見面，被告或許情緒較為激動，然應無恐
    嚇之意思云云，惟被告既稱要在黃文岸及黃蘇金葉住處潑油
    漆、潑屎等語，核其所述內容，顯已足使一般人心生畏懼，
    尚難其無恐嚇之意思，所辯亦不足採為有利被告之認定，是
    被告如犯罪事實欄三所示犯行，亦堪認定。
二、核被告向黃偉祥放款並收取與原本顯不相當利息，且約定借
    款10萬元，每10天收取1 萬元利息，合計每月30分之高額利
    息，若非趁人急迫輕率且需錢孔急，實難想像有人願接受如
    此苛刻放款條件，是被告如犯罪事實欄一所為，係犯刑法第
    344條之乘他人急迫、輕率或無經驗貸以金錢，而取得與原
    本顯不相當之重利罪：核被告如犯罪事實欄二所示，脅以在
    其父母住處不離去等事，迫使黃偉祥唯恐牽連父母，而使黃
    偉祥行無義務之事而書立票面金額7萬5千元之本票3 紙，所
    為係犯刑法第304條 以脅迫使人行無義務之事；核被告就犯
    罪事實欄三所示，以將毆打黃偉祥、潑油漆、潑屎等語恐嚇
    黃文岸、黃蘇金葉，所為係犯刑法第305 條恐嚇危害安全罪
    。被告就犯罪事實欄二所示犯行，與真實姓名年籍不詳之成
    年男子2 人；就犯罪事實欄三所示犯行，與真實姓名年籍不
    詳之成年男子3人(卷內無證據可資證明係未成年人) ，有犯
    意聯絡及行為分擔，均為共同正犯。被告如犯罪事實欄三所
    為，係以一行為同時恐嚇黃文岸、黃蘇金葉二人，亦為想像
    競合，應從一重論以刑法第305 條恐嚇危害安全罪。爰審酌
    被告不思經營正當行業獲利，竟趁黃偉祥亟需用款而貸放收
    取高額利息，所為實有不該，且前往黃偉祥住處強逼簽發本
    票，並出言恐嚇黃偉祥父母，所為實屬不該，惟念及其雖與
    黃偉祥約定收取顯不相當利息，然黃偉祥實際支付金額僅約
    4萬元至5萬元不等，業據黃偉祥證述在卷，計算被告借款成
    本，所為重利犯行尚未回收獲利，被告因實際交付9 萬元予
    黃偉祥，惟黃偉祥僅還款4萬至5萬元，即避不見面，因而心
    生怨恨，一時衝動而為恐嚇及強簽本票犯行等一切具體情狀
    ，就犯罪事實欄一所示重利犯行，量處有期徒刑2 月，就犯
    罪事實欄二所示強制罪犯行，量處有期徒刑3 月，就犯罪事
    實欄三所示恐嚇犯行，量處有期徒刑2 月，如易科罰金，均
    以新臺幣1,000元折算1日，應執行有期徒刑5 月，如易科罰
    金，以新臺幣1,000元折算1日，以資儆懲。
據上論結，應依刑事訴訟法第299條第1項前段，刑法第28條、第
55條、第344條、第304條、第305條、第41條第1項前段、第51條
第5款，刑法施行法第1條之1，判決如主文。
本案經檢察官鄭靜筠到庭執行職務。   
中    華    民    國   100    年    11    月    8     日

                  刑事第八庭    法  官  陳俊宏
以上正本證明與原本無異。
如不服本判決應於收受判決後10日內向本院提出上訴書狀，並應
敘述具體理由。其未敘述上訴理由者，應於上訴期間屆滿後20日
內向本院補提理由書(均須按他造當事人之人數附繕本)「切勿逕
送上級法院」。

中    華    民    國   100    年    11    月    8     日
                                書記官  胡美儀


附錄本件論罪科刑之法條
中華民國刑法第304條
以強暴、脅迫使人行無義務之事或妨害人行使權利者，處3年以
下有期徒刑、拘役或3百元以下罰金。
前項之未遂犯罰之。

中華民國刑法第305條
以加害生命、身體、自由、名譽、財產之事，恐嚇他人致生危害
於安全者，處2年以下有期徒刑、拘役或3百元以下罰金。

中華民國刑法第344條
乘他人急迫、輕率或無經驗貸以金錢或其他物品，而取得與原本
顯不相當之重利者，處1年以下有期徒刑、拘役或科或併科1千元
以下罰金。

刑法施行法第1條之1
中華民國94年1 月7 日刑法修正施行後，刑法分則編所定罰金之
貨幣單位為新臺幣。
94年1 月7 日刑法修正時，刑法分則編未修正之條文定有罰金者
，自94年1 月7 日刑法修正施行後，就其所定數額提高為30倍。
但72年6 月26日至94年1 月7 日新增或修正之條文，就其所定數
額提高為3倍。